臺灣臺中地方法院民事判決　93年度重訴字第387號
原　　　告　申○○
訴訟代理人　柳正村　律師
　　　　　　　　　　　　樓之一.
被　　　告　戌○○
被　　　告　酉○○
被　　　告　地○○
被　　　告　乙○○
被　　　告　戊○○
　　　　　　　　　　　　一一號.
前一人
訴訟代理人　張惠華
　　　　　　　　　　　　一一號.
被　　　告　丁○○
被　　　告　丙○○
前七人共同
訴訟代理人　賴炳彰
　　　　　　　　　　　　號
被　　　告　己○○
　　　　　　　　　　　　弄二六.
被　　　告　天○○
被　　　告　庚○○○
被　　　告　卯○○
被　　　告　辰○○
被　　　告　壬○○
被　　　告　巳○○
被　　　告　癸○○
被　　　告　辛○○
被　　　告　子○○
　　　　　　　　　　　　之一
被　　　告　寅○○
被　　　告　丑○○
被　　　告　未○○
被　　　告　午○○
被　　　告　甲○○
被　　　告　宇○○○
被　　　告　亥○○
兼前五人共
同訴訟代理　宙○○
人
被　　　告　Ｂ○○
被　　　告　黃○○
被　　　告　Ａ○○
　　　　　　　　　　　　四樓
被　　　告　玄○○
當事人間分割共有物事件，本院於94年7月6日言詞辯論終結，判
決如下：
    主    文
被告賴炳彰、戌○○、天○○、酉○○、地○○、己○○、乙○○、戊○○、丁○○、丙○○、Ｂ○○、黃○○、Ａ○○、玄○○、庚○○○、卯○○、辰○○、壬○○、巳○○、癸○○、辛○○、子○○、寅○○、丑○○應就被繼承人賴水所有坐落台中
市○區○○○段三九之一地號土地、地目田、面積一六五平方公
尺、應有部分四分之一辦理繼承登記。
原告與被告賴炳彰、戌○○、天○○、酉○○、地○○、己○○
、乙○○、戊○○、丁○○、丙○○、Ｂ○○、黃○○、Ａ○○
、玄○○、庚○○○、卯○○、辰○○、壬○○、巳○○、癸○○、辛○○、子○○、寅○○、丑○○、午○○、未○○、甲○○、宙○○、宇○○○、亥○○共有坐落台中市○區○○○段三
九之一地號土地、地目田、面積一六五平方公尺土地，應予分割
為如附圖所示：即（一）編號甲部分面積四一平方公尺，分歸被
告賴炳彰、戌○○、天○○、酉○○、地○○、己○○、乙○○
、戊○○、丁○○、丙○○、Ｂ○○、黃○○、Ａ○○、玄○○
、庚○○○、卯○○、辰○○、壬○○、巳○○、癸○○、辛○○、子○○、寅○○、丑○○公同共有取得；（二）編號乙部分
面積一二四平方公尺，分歸被告午○○、未○○、甲○○、宙○○、宇○○○、亥○○及原告按如附圖所示應有部分比例保持共
有。
原告與被告午○○、未○○、甲○○、宙○○、宇○○○、亥○○、賴炳彰、戌○○、酉○○、地○○、庚○○○、丑○○、寅
○○、卯○○、辰○○、壬○○、巳○○、癸○○、辛○○、子
○○共有坐落台中市○區○○○段三九地號土地、地目田、面積
二八００平方公尺土地，應予分割為如附圖所示：即（一）編號
己部分面積二二六五平方公尺，分歸被告午○○、未○○、甲○○、宙○○、宇○○○、亥○○與原告按如附圖所示應有部分比
例保持共有；（二）編號戊部分面積三六一平方公尺被告賴炳彰
、戌○○、酉○○、地○○按如附圖所示應有部分比例保持共有
；（三）編號戊１部分面積二平方公尺分歸被告庚○○○所有；
（四）編號戊２部分面積二平方公尺分歸被告丑○○；（五）編
號戊３部分面積二平方公尺分歸被告寅○○；（六）編號戊４、
５、６、７、８、９部分面積一四四平方公尺分歸被告卯○○、
辰○○、壬○○、癸○○、辛○○、子○○按應有部分各六分之
一比例保持共有；（七）編號丁部分面積二四平方公尺分歸被告
卯○○、辰○○、壬○○、巳○○、癸○○、辛○○、子○○、
寅○○、丑○○保持公同共有。
訴訟費用由兩造按附表所示比例負擔。
    事實及理由
甲、程序方面
一、被告天○○、庚○○○、辰○○、壬○○、癸○○、辛○○
    、子○○、寅○○、丑○○、Ｂ○○、Ａ○○、玄○○等未
　　於言詞辯論期日到場，而被告戌○○、酉○○、地○○、己○○、乙○○、戊○○、丁○○、丙○○、巳○○、黃○○
    等未於最後言詞辯論期日到場，核均無民事訴訟法第三百八
    十六條各款情形，爰依原告之聲請，由其一造辯論而為判決
    。
二、按訴狀送達後，原告不得將原訴變更或追加他訴。但該訴訟
    標的對於數人必須合一確定時，追加原非當事人之人為當事
    人者，不在此限；民事訴訟法第二百五十五條第一項第五款
    定有明文。本件分割共有物，就原告以外之其他共有人必須
    合一確定，原告於起訴時本應列其他全體共有人為被告，方
    屬適格，原告於起訴時列顏賴瓊金為被告，惟顏賴瓊金業於
    起訴前死亡，原告追加顏賴瓊金之繼承人Ｂ○○、Ａ○○、
    玄○○、黃○○為被告，依前揭規定，自應准許之，併此敘
    明。
乙、兩造爭執要旨：
一、本件原告起訴主張坐落台中市○區○○○段39、39之1地號
    土地分別為如附表所示之共有人所共有，且該土地之使用分
    區為商業區，依其使用目的並無不能分割之情形，而兩造就
    系爭土地亦無不分割之約定，然迄今尚無法達成協議分割系
    爭土地，爰訴請裁判分割，並依如附圖所示之分割方案分割
    等語。並聲明：求為判決如主文所示。
二、被告未○○、午○○、甲○○、宙○○、宇○○○、亥○○
    等人則以：被告同意按應有部分比例保持有共有，並同意原
    告所提出之分割方案等語置辯。並聲明：求為適當之判決。
三、被告戌○○、酉○○、地○○、賴炳彰、乙○○、戊○○、
    丁○○、丙○○等人則以：同意辦理繼承登記及分割，戌○○、酉○○、地○○、賴炳彰4人願意保持共有，依原告所
    提分割方案編號戊部分分配予戌○○、酉○○、地○○、賴
    炳彰4人取得，另編號甲部分分配予包括被告在內之賴水繼
    承人取得。並聲明：求為分割為如附圖所示之分割方案，其
    中編號戊部分分歸戌○○、酉○○、地○○、賴炳彰所有，
    編號甲部分分歸賴水之繼承人取得。
四、被告卯○○則以：原告所提之分割方案，將系爭39號土地如
    附圖所示編號丁及戊4、5、6、7、8、9部分分歸被告與其他
    公同共有人，惟丁部分土地為畸零地，價值偏低，被告不同
    意，應將如附圖所示戊部分土地分歸被告及與其維持共有關
    係之共有人等語，資為抗辯。並聲明：駁回原告之訴。
五、被告辰○○、壬○○、巳○○、癸○○、辛○○、子○○等
    人則以：被告等人願與卯○○保持共有語置辯。
丙、得心證之理由：
一、經查，坐落台中市○區○○○段39、39之一之地號土地分別
    為如附表所示之共有人所共有，其應有部分各如附表所示，
    且該土地之編定使用分區均為商業區，依其使用目的並無不
    能分割之情形，而兩造就系爭土地亦無不分割之約定，然迄
    今尚無法達成協議分割系爭土地等情，有土地登記簿謄本在
    卷可稽，復為到庭被告所不爭執，足認兩造確實無法以協議
    分割系爭土地無訛，原告上開主張堪信為真實。
二、按除因物之使用目的不能分割或契約訂有不分割之期限者，
    各共有人得隨時請求分割。又共有物之分割方法，依共有人
    協議之方法行之，分割方法不能協議者，法院得依任何共有
    人之聲請，以原物分配於各共有人。民法第八百二十三條第
    一項、八百二十四條第一項及同條第二項第一款分別定有明
    文。查本件系爭土地為兩造所共有，雙方既未定有不分割之
    特約，亦無因物之使用目的不能分割情事；茲兩造既不能達
    成分割協議，則揆諸前開說明，原告依民法第八百二十三條
    第一項、第八百二十四條第二項之規定，訴請為裁判分割，
    即有理由，應予准許。
三、又按因繼承、強制執行、公用徵收或法院之判決，於登記前
    已取得不動產物權者，非經登記，不得處分其物權。民法第
    七百五十九條定有明文。而分割共有物，性質上為處分行為
    ，依民法第七百五十九條規定，共有不動產之共有人中有人
    死亡時，於其繼承人未為繼承登記以前，不得分割共有物。
    系爭39之1號土地共有人賴水於42年2月5日死亡，其應有部
    分應由其繼承人即被告賴炳彰、戌○○、天○○、酉○○、
    地○○、己○○、乙○○、戊○○、丁○○、丙○○、Ｂ○○、黃○○、Ａ○○、玄○○、庚○○○、卯○○、辰○○
    、壬○○、巳○○、癸○○、辛○○、子○○、寅○○、丑
    ○○等人繼承而為公同共有，而渠等均未就繼承系爭土地應
    有部分辦理繼承登記，依法不得為物權之處分，故原告於
    本件分割共有物訴訟，併請求被告賴炳彰等24人就繼承人賴
    水所有系爭39之1號土地應有部分4分之1辦理繼承登記，為
    有理由，應予准許。
四、分割共有物之訴，係就有共有關係之共有物，以消滅共有關
    係為目的，予以分割，使共有人就共有物之一部分單獨取得
    所有權之形成訴訟。兩筆土地之共有人及應有部分若非全部
    相同者，除經共有人全體同意外，法院不能任意予以合併分
    割（最高法院91年度台上字第72號判決參照）。查系爭二筆
    土地，其共有人及應有部分並不相同，且共有人並未同意合
    併分割，故本院僅得分別分割系爭兩筆土地，無法予以合併
    分割。
五、另法院定共有物之分割方法，應斟酌當事人之聲明、共有物
    之性質、經濟效用及全體共有人之利益等因素公平決之；又
    分割共有物，以消滅共有關係為目的，法院裁判分割共有土
    地時，除因該土地內，有部分土地之使用目的不能分割（如
    為道路）或部分共有人仍願維持其共有關係，或部分當事人
    因繼承關係須維持公同共有關係，應就該部分土地不予分割
    或准該部分共有人成立新共有關係外，應將土地分配於各共
    有人單獨所有（最高法院69年臺上字第1831號判例意旨參照
    ）。經查：系爭兩筆土地上現種植蔬菜，並無建物，土地北
    側面臨太原路，西側為他人之空地，東側為國有地，亦為空
    地，業經本院至現場勘驗屬實，且為到場被告所不爭，經審
    酌上開情狀及多數共有人之意願、兩造之公平性、共有人分
    得之土地面積能完整利於建築使用、系爭土地之現況，兼顧
    各共有人分得部分之通行便利，並依共有人意願或繼承之關
    係維持共有關係等，本院認原告主張之如附圖所示之分割方
    法，符合系爭土地分割之整體效益，應屬妥適。被告卯○○
    以其分得之編號丁部分土地為畸零地為由，反對原告之上開
    分割分案，並請求將如附圖所示戊部分分配予被告及與其維
    持共有關係之被告。惟查，被告與其他公同共有人所得分配
    之土地面積不大，不論分配位置之均為畸零地，原本即須與
    其他土地合併使用，如附圖所示編號丁部分土地可與相鄰之
    國有地（即418之3號）合併使用，被告及與其共有之被告分
    得編號丁部分之土地，渠等享有之土地價值並未因而減損，
    且與被告維持分別共有及公同共有之共有人數甚多，各共有
    人所能分得之土地面積甚小，原本即難以分割後建築使用，
    如依被告卯○○之主張分割，將導致土地面積較大之共有人
    分得之土地亦不完整，難以建築利用，是被告卯○○主張之
    分割方法自非可行。
六、綜上各節，原告本於共有物分割請求權，請求依附圖所示分
    割方案分割系爭土地，為有理由，應予准許，爰判決如主文
    第一項所示。
七、又分割共有物之訴，係合兩造之固有必要共同訴訟，原、被
    告間本可互換地位，由任一共有人起訴請求分割。本件原告
    起訴雖於法有據，但被告之應訴實因訴訟性質所不得不然，
    其等所為抗辯自為伸張或防衛權利所必要，是本院因認本件
    訴訟費用應由兩造按其就系爭土地權利之比例（如附表所示
    ）分擔較為公允，爰諭知如主文第二項所示。
八、訴訟費用負擔之依據：第八十條之一、第七十八條、第八十
    五條第一項但書。
中　　華　　民　　國　　94　　年　　8　　月　　25　　日
                  民事第一庭   法  官　吳蕙玟
正本係照原本作成。
如對本判決上訴，須於判決送達後20日內向本院提出上訴狀。
中　　華　　民　　國　　94　　年　　8　　月　　26　　日
                               書記官　黃鴻鑑
